---
title: "Vorbereitungen SQLite-Datenbank"
author: "Norman Markgraf"
date: today
lang: de
execute:
  echo: true
  eval: true
format: html
---

Mit diesem Markdown erstellen wir die Datenbank "mitarbeiter.db" als SQLite-Datei im aktuellen Verzeichnis. 

Diese Datei wird im Abschnitt "Datenbanken-als-Quelle.qmd" verwendet und muss daher vorher erzeugt und an die richtie Stelle kopiert werden!

## Pakete prüfen

Zunächst prüfen wir, ob die notwendidigen Pakete installiert sind und installieren diese ggf. neu:

```{r}
#| echo: true
#| eval: true
if (!require("pak")) {
    cat("Wir müssen das Paket 'pak' installieren!\n")
    install.packages("pak")
} else {
    cat("Das Paket 'pak' ist installiert!\n")
}

pakete <- c("tidyverse", 
            "charlatan", 
            "dbplyr", 
            "data.table", 
            "dtplyr", 
            "DBI", 
            "RSQLite")

pak::pkg_install(
    pakete,
    dependencies = TRUE
)
```

Zur Sicherheit sorgen wir für Reproduzierbarkeit bei der (Pseudo-)Zufallszahlengenerierung:
```{r}
# Für Reproduzierbarkeit sorgen
set.seed(2009)
```


Es sind die folgenden Pakete (Name/Version) installiert:
```{r}
pkg_status(pakete)[c("package", "version", "title")]
```

## Erzeugen der Datenbank und der Tabelle

Nun erzeugen wir eine Tabellen für unsere Datenbanken
```{r}
#| echo: true
library(charlatan)
library("DBI")
library("RSQLite")

# Verbindung zur SQLite-Datenbank herstellen
con <- dbConnect(SQLite(), "mitarbeiter.db")

# Tabelle ggf. löschen
dbExecute(con, "DROP TABLE IF EXISTS mitarbeiter")

# Neue Tabelle anlegen
dbExecute(con, "
CREATE TABLE mitarbeiter (
  id INTEGER PRIMARY KEY,
  title TEXT,
  vorname TEXT,
  nachname TEXT,
  abteilung TEXT,
  eintrittsdatum DATE,
  gehalt REAL
)")

# Abteilungen
abteilungen <- c("Vertrieb", "Marketing", "IT", "HR", "Finanzen")

# 20 zufällig erzeugte Daten einfügen
for (i in 1:20) {
    voller_name <- ch_name(locale = "de_DE")
    name_parts <- strsplit(voller_name, " ")[[1]]
    start_at <- ifelse(length(name_parts) > 2, 2, 1)
    vorname <- name_parts[start_at]
    title <- ifelse(length(name_parts) < 3, "", name_parts[1])
    title <- ifelse(title %in% c("Frau", "Herr"), "", title)
    nachname <- ifelse(length(name_parts) < 2, "Mustermann", name_parts[start_at + 1])
    abteilung <- sample(abteilungen, 1)
    eintrittsdatum <- as.character(sample(seq.Date(as.Date("2010-01-01"), as.Date("2023-12-31"), by = "day"), 1))
    gehalt <- round(runif(1, 35000, 90000), 2)
    
    dbExecute(con, sprintf(
        "INSERT INTO mitarbeiter (title, vorname, nachname, abteilung, eintrittsdatum, gehalt) 
         VALUES ('%s', '%s', '%s', '%s', '%s', %.2f)",
        title, vorname, nachname, abteilung, eintrittsdatum, gehalt
    ))
}

# Verbindung zur Datenbank schließen
dbDisconnect(con)

```

## Prüfen der Datenbank und der Tabelle:

```{r}
#| echo: true
library(DBI)
library(RSQLite)
library(tidyverse)
library(data.table)

# Verbindung zur SQLite-Datenbank herstellen
con <- dbConnect(SQLite(), "mitarbeiter.db")

# Tabelle einlesen
dbReadTable(con, "mitarbeiter") |>
    as.data.table() -> daten_dt

# Verbindung schließen
dbDisconnect(con)

# Daten in data.table anzeigen
print(daten_dt)

# Optional: Daten filtern und transformieren mit tidyverse/dplyr
daten_dt |>
  filter(abteilung == "HR") |>
  as.data.table() -> daten_dt_gefiltert

print(daten_dt_gefiltert)
```


## Prüfen ob die Tabelle auch mit `dplyr` funktioniert:

```{r}
#| echo: true
library(DBI)
library(RSQLite)
library(tidyverse)
library(data.table)

# Verbindung zur SQLite-Datenbank herstellen
con <- dbConnect(SQLite(), "mitarbeiter.db")
daten_db <-tbl(con, "mitarbeiter")

# Daten in tbl anzeigen
print(daten_db)

# Optional: Daten filtern und transformieren mit tidyverse/dplyr
daten_db |>
  filter(abteilung == "HR") |>
#  mutate(gehalt_neu = gehalt * 0.90) |>
  as.data.table() -> daten_db_gefiltert

print(daten_db_gefiltert)

```

## Ende

Sollte das Skript bis hier hin durchlaufen, haben wir eine SQLite Datenbank in der Datei mitarbeiter.db erzeugt. Diese muss nun noch (von Hand) an die richtige Stelle, nämlich "Workshop/sqlite-db/mitarbeiter.db" kopiert werden.
