<!--

# Datenbanken als Quelle

-->

## Für den Einstieg eine SQLite Datenbank

Um mit einer Datenbank zu Arbeiten gibt es mehrere Wege.

Wir brauchen um Beginn ein paar neine  Pakete:

```{r}
#| echo: true
#| eval: false
#| warning: false
install.packages(c("DBI", "RSQLite", "RPostgreSQL", "dbplyr", "odbc"))
```

Wir beginnen mit einer ODBC-Verbindung.
```{r}
#| echo: true
#| eval: false
library(DBI)
library(odbc)
con <- dbConnect(
    odbc(), 
    .connection_string = "Driver={SQLite3};Database=sqlite-db/mitarbeiter.db",
    timeout = 10)
```
```{r}
library(tidyverse)
library(DBI)
library("RSQLite")
con <- dbConnect(SQLite(), "sqlite-db/mitarbeiter.db")
```

## Auslesen aus der Datenbank

Wir können einfach eine komplette Tabelle aus der Datenbank auslesen und lokal speichern:

```{r}
# Tabelle einlesen
dbReadTable(con, "mitarbeiter") |>
    as_tibble() -> daten_tib

# Verbindung schließen
dbDisconnect(con)

# Tabelle ausgeben
glimpse(daten_tib)

```

## Beispiel

Mit dieser Tabelle können wir wie gewohnt arbeiten:

```{r}
# Daten in data.table anzeigen
# Optional: Daten filtern und transformieren mit tidyverse/dplyr
daten_tib |>
  filter(abteilung == "HR") |>
  as_tibble() -> daten_tib_gefiltert

glimpse(daten_tib_gefiltert)

```


## Auslesen in der Datenbank

Alternativ kännen wir auch eine Verbindung mit der Tabelle in der Datenbank herstellen, ohne immer gleich alle Daten lokal herunter zu laden. Mit dem Befehl `tbl()`erstellen wir quasi eine Verlinkung her.

```{r}
# Verbindung zur SQLite-Datenbank herstellen
con <- dbConnect(SQLite(), "sqlite-db/mitarbeiter.db")

# Link auf die Tabelle in der Datenbank
daten_db <-tbl(con, "mitarbeiter")

# Daten in tbl anzeigen
glimpse(daten_db)

# Optional: Daten filtern und transformieren mit tidyverse/dplyr
daten_db |>
  filter(abteilung == "HR") |>
  as_tibble() -> daten_db_gefiltert

glimpse(daten_db_gefiltert)
```

